臺灣高等法院臺中分院刑事判決　　　　94年度上訴字第1218號
上　訴　人
即　被　告　丁○○
指定辯護人　本院公設辯護人　甲○○
上　訴　人
即　被　告　丙○○
選任辯護人　蕭慶鈴　律師
上列上訴人等因強盜案件，不服臺灣臺中地方法院94年度訴字第
955號中華民國94年5月17日第一審判決（起訴案號：臺灣臺中地
方法院檢察署94年度偵字第1952號），提起上訴，本院判決如下
：
    主　　  文
原判決撤銷。
丁○○共同意圖為自己不法之所有，攜帶兇器，以強暴至使不能
抗拒，而取他人之物，累犯，處有期徒刑捌年。扣案之西瓜刀貳
把，沒收之。
丙○○共同意圖為自己不法之所有，攜帶兇器，以強暴至使不能
抗拒，而取他人之物，處有期徒刑柒年壹月。扣案之西瓜刀貳把
，沒收之。
    事　　  實
一、丁○○素行不佳，前曾有多次犯罪前科，其中於民國（下同
    ）九十二年間所犯之竊盜罪經臺灣臺中地方法院九十二年度
    易字一三六六號判處有期徒刑八月確定，於九十三年八月三
    十一日執行完畢。猶不知悔改，復因與丙○○係同一家公司
    之同事，二人於九十四年一月十八日經公司派往同一處工地
    工作，因丁○○沒有交通工具，乃由丙○○騎乘機車搭載丁○○至工地工作，當日下班後，丁○○邀丙○○同去位於台
    中市○○○路「大勝人力仲介公司」對面之麵攤吃晚餐，二
    人並喝一點小酒，丁○○因前曾與人發生爭執，欲與對方談
    判，乃央請丙○○載其前往，丁○○並以電話邀約該人至台
    中縣太平市○○○路一三五號之「鳳妹卡拉ＯＫ」談判，嗣
    於同日晚上八時七分許，途經台中縣太平市○○路五十號之
    「全美五金百貨久久大賣場」，丁○○為求防身，乃與丙○○一同進入該店，由丁○○出資，以每支新台幣（下同）一
    百八十五元之代價購買二支客觀上足供兇器使用之西瓜刀二
    把後，二人各持一把西瓜刀前往臺中縣太平市○○○路一三
    五號之「鳳妹卡拉ＯＫ」，與該人飲酒，惟均未達心神喪失
    或精神耗弱之程度，事談畢後，由該店店員為其二人叫一部
    由乙○○所駕駛車牌號碼八Ｐ—三二七號之營業用小客車，
    於同日晚上九時三十分許，至上開「鳳妹卡拉ＯＫ」店門前
    ，搭載丁○○、丙○○二人，詎丁○○與丙○○上車後，恃
    其二人各持有西瓜刀一把，竟基於共同意圖為自己不法所有
    之犯意聯絡，由丁○○坐在前座之副駕駛座處，手持西瓜刀
    抵在乙○○之前頸部，丙○○則坐在後座，手持西瓜刀抵在
    乙○○之左後側頸部，由丁○○喝令乙○○開車並將身上之
    錢拿出來，車行至台中縣太平市○○○○○街時，乙○○因
    遭該二把西瓜刀分別抵住其前頸部及左後側頸部，至使其不
    能抗拒後，乃將其身上所有之七百元紙鈔及一些零錢，放在
    車內之冷氣孔處，丁○○出手拿取該七百元（並未拿取零錢
    ）後，認金額太少，乃以西瓜刀割劃乙○○之左手部，並因
    西瓜刀甚為鋒利，致乙○○前頸部、左後側頸部及左手部等
    處均受傷（傷害部分未據告訴），丙○○即將原抵在乙○○
    左後側頸部之西瓜刀放下。因丁○○拿到該七百元紙鈔後，
    仍不滿足，故仍以西瓜刀抵在乙○○之前頸部，要乙○○繼
    續開車，並接續脅迫乙○○打電話給家人拿出二萬元來，車
    行至太平市○○路之「中春便利商店」時，丙○○則自後敲
    打乙○○並詢問家中電話號碼，至使乙○○不能抗拒，而告
    知其岳父戊○○住處之電話號碼，丙○○旋即下車打電話給
    乙○○家人稱：要準備二萬元，等一下還會打電話過來等語
    ，由戊○○之子張勝翔接聽後，張勝翔聯絡戊○○返家，乙○○之車子繼續往戊○○住處方向行駛，行經同市○○路三
    十五巷附近，乙○○見係其岳父戊○○之計程車，隨即調頭
    ，於同路一三八巷口攔住戊○○之計程車，乙○○因被丁○○手持西瓜刀架在前頸部，而不能抗拒，乃央求戊○○拿二
    萬元給丁○○及丙○○二人，丙○○復向戊○○脅迫稱：我
    老大要二萬元，車子不能開進去等語，戊○○迫於無奈，乃
    依其指示徒步進去其家中，戊○○離去時，丁○○即取下車
    鑰匙，並與丙○○先後下車，乙○○見狀即乘機拿取車內之
    該二把刀子，往附近之位於台中縣太平市○○路一三七號「
    佳佳幼稚園」內逃走，嗣戊○○至家中拿取十八張一千元鈔
    票及四張五百元鈔票（共二萬元）後與其子張勝翔一同返回
    上址，見乙○○已不在現場，但在幼稚園方向傳來乙○○之
    聲音，猶恐乙○○遭不測，乃將該二萬元交予丁○○。丁○○拿到二萬元後，隨即與丙○○離開該處，嗣於同日晚上十
    時三十五分，至臺中縣太平路一○七號之「雅喬生鮮超市」
    ，以一千元鈔票一張購買二張金額各二百元之電話卡及以一
    百元之鈔票一張購買一瓶二十八元之啤酒後，為警於「雅喬
    生鮮超市」前查獲，並在「佳佳幼稚園」處查扣丁○○所有
    之上開西瓜刀二把。
二、案經臺中縣警察局霧峰分局報請臺灣臺中地方法院檢察署檢
    察官偵查起訴。
    理　　  由
一、訊據上訴人即被告（下稱被告）丙○○對於上開犯罪事實供
    認不諱（見本院卷第九六頁至第一○○頁、第一四二頁至第
    一四七頁）。上訴人即被告（下稱被告）丁○○對於上開犯
    罪事實除否認有拿取被害人乙○○車上之七百元，並辯稱當
    時不是很清醒外，餘亦均供認不諱（見本院卷第五一頁至第
    五三頁、第九六頁至第一○○頁、第一四二頁至第一四七頁
    ），核與被害人乙○○指訴及證人戊○○、張勝翔二人證述
    等情節均相符。且證人戊○○於偵查、原審及本院審理時亦
    分別到庭結證稱：「我當晚九點多接到電話後，自霧峰趕回
    來，在太平市○○路一三八巷口碰到乙○○，他繞過來追我
    的車子，我要彎進我家巷口，他把我攔下來，乙○○向我說
    拿二萬元給他們（指被告二人），我看到前座一位（指被告
    丁○○）未戴眼鏡之人手持西瓜刀抵住乙○○之脖子，後座
    那位（指被告丙○○）下來叫我車子不能開進去，後座那位
    有戴眼鏡，說他老大要二萬元，我只好徒步進去家裏拿取十
    八張一千元鈔票及四張五百元鈔票，共二萬元，與我兒子張
    勝翔一起出來，見乙○○已不在現場，我要將錢拿給後座那
    位，他叫我拿給老大即可，我說我沒有看到乙○○不能交錢
    ，等約二分鐘，在幼稚園方向傳來乙○○的聲音，我知道乙○○躲起來，因我怕我如果不給錢，以後我女婿乙○○會有
    危險，所以我才把錢交給前座那位。」各等語（見偵查卷第
    一六○頁至第一六一頁、九十四年五月四日原審審判筆錄及
    本院卷第九五頁）。證人張勝翔於偵查及原審審理時亦到庭
    結證稱：「九十四年一月十八日晚上，歹徒打電話到我家說
    有人被他押住，要二萬元，他要跑路，等一下要來拿錢，我
    跑出去看，看到前座那位未戴眼鏡之人手持西瓜刀押住我姊
    夫乙○○之脖子。後來父親戊○○是將錢交給未戴眼鏡那位
    」等語（見偵查卷第一六一頁至第一六二頁、九十四年五月
    四日原審審判筆錄）。另被害人乙○○於偵查及原審審理時
    經以證人身分具結後亦結證稱：「被告二人一上車後，未戴
    眼鏡者就以刀子押住我脖子，叫我開車，向我說身上之錢拿
    下來，我把身上七百元拿給前座未戴眼鏡者。後來叫我開到
    太平二十二街，再開到太平路大賣場，問我家人是否可以帶
    錢出來。後座那位有戴眼鏡，後座那位在長億路那邊有打我
    ，以手肘或不明物體從後敲我，問我家裡電話幾號。又被告
    二人上車是各持一把西瓜刀，後座那位是以西瓜刀放在我左
    後側脖子，到長億路那邊才沒有架住我」等語（見偵查卷第
    一五九頁至第一六○頁及九十四年五月四日原審審判筆錄）
    。此外並有卷附之贓物認領保管單一紙（見偵查卷第一○六
    頁）及扣案之上開西瓜刀二把等足稽。至被害人乙○○之前
    頸部、左後側頸部及左手部確受有刀傷，亦有照片三張及診
    斷證明書一紙等在卷可按（見偵查卷第九四頁至第九七頁）
    。又扣案之上開二把西瓜刀確係被告二人於案發當天在上開
    全美五金百貨久久大賣場以三百七十元之價格所購買，亦據
    該大賣場之店員林沛蓉證述在卷（見偵查卷第七八頁至第七
    九頁）。另被告二人於案發當日之晚上十時三十五分，確至
    臺中縣太平路一○七號之「雅喬生鮮超市」，由被告丁○○
    以一千元鈔票一張購買二張金額各二百元之電話卡及以一百
    元之鈔票一張購買一瓶二十八元之啤酒等情，亦據證人陳家
    惠於警詢中證述明確（見偵查卷第八二頁至第八三頁）。雖
    被告丁○○否認有拿取被害人乙○○車上之七百元，及辯稱
    當時其不是很清醒云云。但查（一）被告丁○○確有拿取被
    害人乙○○車上之七百元，此不惟迭據被害人乙○○結證在
    卷（見偵查卷第一五八頁及本院卷第五三頁、第一三七頁至
    第一三八頁），且共同被告丙○○亦陳稱：「被告丁○○有
    拿取被害人乙○○車上之七百元」等語（見本院卷第九八頁
    ）。（二）另被害人乙○○於本院審理時經以證人身分具結
    後，亦證稱：「當時被告丁○○先上車，被告丙○○隨後上
    車，他們車門打開後，一上車就押著我。他們二人雖有喝酒
    ，但他們都正常跟我講話，動作我看是沒有酒醉」等語（見
    本院卷第一三七頁）。（三）參以被告丁○○上車後，猶能
    手持西瓜刀抵住被害人乙○○之前頸部，且於強取七百元後
    ，仍嫌不足，並再強取上開二萬元，得手後又至上開「雅喬
    生鮮超市」購買電話卡及啤酒等情以觀，益見被告丁○○當
    時應無意識不清或精神耗弱之情形甚明，其上開所辯顯係避
    重就輕之詞，不足採信。又被告丁○○另陳稱上開二把西瓜
    刀係其與被告丙○○共同出資買的云云，惟查被告丙○○已
    供承該二把西瓜刀均係被告丁○○出資購買的，且該二把刀
    共計三百七十元，係一次付款，並未分開計算，有收據一紙
    在卷可按，衡情果係各別出資購買，大可分別計算，況且被
    告丁○○之所以要買西瓜刀乃係其自己與他人間有糾紛，已
    據其自承在卷，被告丙○○則係居於幫忙之地位，焉有要求
    他人幫忙之人，仍要求他人合資購買之理，是有關此部分出
    資購買西瓜刀部分，應以被告丙○○之陳述，較為可採。又
    被告丙○○於本院最後一次言詞辯論時辯稱其係以手押住被
    害人乙○○之脖子，並非以西瓜刀抵住云云，經核與其於本
    院九十四年八月十六日言詞辯論時自白之情節不符（見本院
    卷第九八頁），且被害人乙○○亦結證稱係遭被告二人分持
    西瓜刀抵住脖子，足見被告丙○○此部分所辯亦係避重就輕
    之詞，核無可採。另證人乙○○於本院結證稱：「被告上車
    時，丁○○坐我旁邊，丙○○坐後座，丁○○叫丙○○逼我
    說出家裡之電話，也叫丙○○下車去打電話，他們二人雖有
    喝酒，口氣不好，但並沒有用逼的，也沒有強暴脅迫。」等
    語（見本院卷第八九頁），是本件並不能證明被告丙○○有
    遭被告丁○○強暴脅迫之事。又上開七百元及二萬元雖係被
    告丁○○所拿取，但本院審酌被告丙○○自上車開始即以刀
    抵在被害人乙○○之後左頸部、敲打被害人乙○○詢問電話
    、打電話至戊○○家、附和被告丁○○向戊○○稱以丁○○
    要二萬元及要戊○○徒步至家中拿錢等情以觀，在在足證被
    告丙○○具有犯意聯絡及行為分擔，是縱上開現金並非被告
    丙○○所收取，依共同正犯之理論，亦無礙於被告丙○○共
    同正犯之成立。是罪證明確，被告二人之犯行均堪以認定。
    又公訴人起訴時雖認證人戊○○見被告丁○○手持西瓜刀架
    住被害人乙○○之頸部，復經被告丙○○脅迫：「他老大要
    二萬元，車子不能開進去」等語，認係至使戊○○不能抗拒
    云云。惟按強盜罪之強取行為，乃行為人實行強制行為至使
    被害人不能抗拒後，進而強取他人之物或迫使他人交付，此
    乃強盜罪之強取行為，且該使其交付，並不限於受行為人之
    強制而不能抗拒之，即使被制之人以外之第三人而為交付者
    ，亦屬之。本件係分由被告丁○○持西瓜刀抵住被害人乙○○之前頸部，至被害人乙○○不能抗拒，被告二人因此而逼
    使戊○○交付二萬元，是被告施強暴的對象是乙○○而非戊○○，至不能抗拒者係乙○○而非戊○○，戊○○只是被逼
    令交付財物之他人，是起訴書此部分事實之認定，尚有誤會
    。另戊○○交付上開二萬元時，雖被害人乙○○已逃至附近
    之佳佳幼稚園躲起，但因之前其被以西瓜刀抵住時，已陷於
    不能抗拒之程度，且當時被告二人尚在現場，乙○○心悸猶
    在，而戊○○又認如不交付現金，乙○○恐遭不測，是尚不
    得謂此時被害人乙○○已非不能抗拒。均併此敘明。
二、按當事人或辯護人於法院調查證據時，知被告以外之人於審
    判外之陳述不得為證據之情形，而未於言詞辯論終結前聲明
    異議者，視為同意作為證據，刑事訴訟法第一百五十九條之
    五第二項定有明文。查本件被告二人及其辯護人對於證人乙○○、戊○○、張勝翔、林沛蓉、陳家惠等人上開於警詢、
    偵查及原審等審判外之陳述，並未於言詞辯論終結前聲明異
    議，依刑事訴訟法第一百五十九條之五第二項之規定，視為
    同意作為證據。且本院審酌該證人乙○○、戊○○、張勝翔
    、林沛蓉、陳家惠等人上開言詞陳述作成時並非在非自由意
    志之情況下所為之陳述，又與被告二人自白之情節相符，認
    該言詞陳述適當，依同條第一項之規定，自得為證據，附此
    說明。
三、按水果刀，在客觀上足以對人之生命、身體造成威脅，自屬
    兇器無疑。查被告丁○○、丙○○二人各持一把西瓜刀而犯
    強盜罪，核其二人所為，均係犯刑法三百三十條第一項之攜
    帶兇器強盜罪（犯強盜罪而有同法第三百二十一條第一項第
    三款之情形）。至其二人間具有犯意聯絡及行為分擔，均為
    共同正犯。又其二人以西瓜刀強劫被害人乙○○對於被害人
    乙○○行動之自由，雖亦有妨害，但其二人意在強盜，以西
    瓜刀抵住被害人乙○○之頸部，係著手實施強盜行為，是其
    二人所為強暴、脅迫等非法方法剝奪被害人乙○○行動自由
    行為，應包括在強盜行為之內，無另行成立妨害自由罪之餘
    地。另被告丁○○素行不佳，前曾有多次犯罪前科，其中於
    九十二年間所犯之竊盜罪經臺灣臺中地方法院九十二年度易
    字一三六六號判處有期徒刑八月確定，於九十三年八月三十
    一日執行完畢，有臺灣高等法院被告前案紀錄表在卷可按，
    其於有期徒刑執行完畢後五年之內再犯本件有期徒刑以上之
    罪，為累犯，應依刑法第四十七條之規定加重其刑。至本件
    被告二人施強暴之對象是被害人乙○○而非戊○○，至不能
    抗拒者亦係乙○○而非戊○○，戊○○只是被逼令交付財物
    之他人，已如前述，是被告二人先後向被害人乙○○取得之
    七百元及向戊○○取得之二萬元，應係利用對被害人乙○○
    施強暴之同一機會而實施，在被告二人之主觀上係以其各個
    舉動僅為全部犯罪行為之一部，而客觀上亦係一個犯罪，為
    接續犯，應僅成立一個加重強盜罪名，不成立連續犯（最高
    法院七十一年度台上字第二八三七號判例及八十六年台上字
    第三二九五號判例參照）。又強盜罪及擄人勒贖罪，固均以
    取得財產上不法利益為目的，惟強盜罪，係以使用強暴、脅
    迫等手段，使人交付財物為構成要件，擄人勒贖罪，則以意
    圖勒贖而擄人為構成要件，後者犯罪態樣，係將被害人置於
    行為人實力支配下，予以脅迫，以便向被害人或其關係人勒
    索財物，因此擄人勒贖罪本質上為妨害自由與強盜結合，在
    形式上則為妨害自由與恐嚇罪結合。亦即強盜與擄人勒贖同
    以意圖為自己或第三人不法所有為主觀違法要件，僅其實施
    手段不同。如有不法得財意思而施行強暴、脅迫，擄掠被害
    人脫離其原在處所，使喪失行動自由，而移置於自己實力支
    配下，藉以向被害人或其關係人勒索財物，即構成擄人勒贖
    罪，本質上為妨害自由與強盜結合，犯罪情節較單純強盜為
    重。換言之，即認區分強盜與擄人勒贖罪，係以是否將被害
    人擄走脫離其原有處所，使喪失行動自由，而移置於自己實
    力支配下，為其區別標準，即單純施以強暴、脅迫等手段，
    使人交付財物，僅構成強盜罪；本件被告二人強劫上開二萬
    元部分，係利用被害人乙○○已在其控制下之同一機會，以
    強暴、脅迫之方法（被告丁○○手持西瓜刀架在被害人乙○○之前頸部，被告丙○○則向被害人戊○○脅迫稱：我老大
    要二萬元，車子不能開進去等語），向被害人戊○○取得上
    開二萬元，並非先將被害人乙○○擄走脫離其原有處所，使
    喪失行動自由，而移置於其實力支配下，再予以脅迫，故此
    部分係單純施以強暴、脅迫手段，使被害人戊○○交付財物
    ，應僅成立強盜罪，不成立擄人勒贖罪。檢察官於本院九十
    四年八月十六日審理時論告指稱被告可能成立強盜擄人勒贖
    罪（並未變更起訴法條），尚有誤會。原審予以論罪科刑，
    固非無見，惟查被告二人在被害人乙○○所駕駛之上開八Ｐ
    —三二七號營業用小客車上，僅強取七百元之紙鈔（包括一
    張五百元及二張一百元之紙鈔），並未強取該車內之零錢，
    業迭據被害人乙○○於本院審理時到庭陳述明確（見本院卷
    第五三頁至第五四頁、第一三七頁），原判決認係強取該車
    內之七百元及零錢（見原判決第三頁第三行至第四行），與
    事實不符，容有可議。被告二人上訴意旨指摘原判決量刑過
    重，雖無理由，但原判決既有上述可議之處，應由本院將原
    判決予以撤銷改判。爰審酌被告二人均正值壯年，卻強取他
    人財物以供己消費，並考量其二人犯罪之動機、智識程度、
    手段、所生危害及被告丁○○係居於主導之地位，為本件犯
    罪之主謀，情節較重，被告丙○○情節較輕，且於犯後已與
    被害人乙○○成立和解，並賠償二十萬元（有和解書一份足
    按）等一切情狀，分別量處被告二人如主文第二項、第三項
    所示之刑，以示懲儆。又扣案之上開西瓜刀二把，係被告丁○○所購買為其所有（已如前述），且為供被告二人犯罪所
    用之物，並依刑法第三十八條第一項第二款之規定宣告沒收
    之。
四、據上論結，應依刑事訴訟法第三百六十九條第一項前段、第
    三百六十四條、第二百九十九條第一項前段、刑法第二十八
    條、第三百三十條第一項、第四十七條、第三十八條第一項
    第二款，判決如主文。
本案經檢察官己○○到庭執行職務。
中　　華　　民　　國　　94　　年　　9 　　月　　20　　日
              刑事第八庭  審判長法　官　羅　得　村
              　　　　　　　　　法　官　紀　文　勝
                                法　官　劉　榮　服
上列正本證明與原本無異。
如不服本判決應於收受送達後十日內向本院提出上訴書狀，其未
敘述上訴之理由者並得於提起上訴後十日內向本院補提理由書（
均須按他造當事人之人數附繕本）。
　　　　　　　　　　　　　　　　書記官　周　巧　屏
中　　華　　民　　國　　94　　年　　9 　　月　　21　　日
附錄論罪條文：
刑法第三百三十條第一項：
犯強盜罪而有第三百二十一條第一項各款情形之一者，處七年以
上有期徒刑。
　　　　　　　　　　　　　　　　　　　　　　　　　　　Ｒ
